最高法院刑事判決　　　　　　九十六年度台上字第五七七六號
上　訴　人　甲○○
　　　　　　乙○○
　　　　　　丙○○
上列上訴人等因貪污案件，不服台灣高等法院高雄分院中華民國
九十六年七月十日第二審更審判決（九十六年度重上更(六)字第一
二號，起訴案號：台灣屏東地方法院檢察署八十四年度偵字第二
一七八、二三０五、三五五０號），提起上訴，本院判決如下：
    主  文
上訴駁回。
    理  由
按刑事訴訟法第三百七十七條規定：上訴於第三審法院，非以判
決違背法令為理由，不得為之。是提起第三審上訴，應以原判決
違背法令為理由，係屬法定要件。且必須依據卷內資料為具體之
指摘，並足據以辨認原判決已具備違背法令之形式，始屬相當。
本件原判決撤銷第一審關於甲○○、乙○○、丙○○部分判決，
改判仍論處上訴人甲○○依據法令從事公務之人員，共同對於違
背職務之行為，收受賄賂罪刑；上訴人乙○○與依據法令從事公
務之人員，共同對於違背職務之行為，收受賄賂罪刑；上訴人丙
○○非依據法令從事公務之人員，共同對於依據法令從事公務之
人員，關於違背職務之行為，交付賄賂罪刑。係依憑(一)丙○○、
共同被告吳仲敬（民國九十年八月九日死亡，判決不受理確定）
於法務部調查局屏東縣調查站詢問時（下稱屏東調查站）供述共
同被告林松石（九十二年一月五日死亡，判決不受理確定）向丙
○○及吳仲敬提議申請使用〔（柯瑞雲、丁○、王陳變、黃登財
、黃再福、曾明雪於七十八年九月十五日申請繼續使用）屏東縣
高樹鄉荖濃溪東振新段四五三－二、－三、－四、－五、－七、
－九號六筆以及無人申請使用之同段四五三－六、－八、－一０
三筆河川公地（下稱系爭九筆河川地）〕系爭九筆河川地，及給
付每分地新台幣（下同）二萬元之賄款，其後復與甲○○、乙○
○約定交付以每分地二萬元計算之賄款，除其中一百五十萬元充
作林松石之仲介費外，餘由乙○○代收等情。(二)林松石亦於調查
站詢問時及偵查中供稱確實收受丙○○及吳仲敬交付之酬勞一百
五十萬元支票，並已提示兌現等語明確。(三)證人柯瑞雲、王陳變
、丁○、陳永盛、廖庚正、劉永信等於調查站詢問、偵查中及審
理之證言。暨卷內與外放公文封之屏東縣高樹鄉公所八十四年六
月十日函、七十九年十一月二十八日（79）屏高鄉建字第9103、
9104、9106、9107、9108、9109號函、八十年十一月二日（80）
屏高鄉建字第 10841號函附註銷使用權名冊（認定甲○○於民國
七十九年五月一日起至八十二年十一月一日，擔任屏東縣高樹鄉
公所村幹事，承辦該鄉河川公地使用之申請業務，於七十九年十
一月二十八日承辦林松石代理柯瑞雲、丁○、王陳變、黃登財、
黃再福、曾明雪於七十八年九月十五日申請繼續使用屏東縣高樹
鄉荖濃溪東振新段四五三－二、－三、－四、－五、－七、－九
號河川公地案件，因柯瑞雲等六人原申請使用期限已於七十七年
十二月三十一日屆滿，而未依規定於期滿前三個月內申請繼續使
用，乃以申請書填寫錯誤為由退回，而後於八十年十一月二日再
以柯瑞雲等六人逾期聲請繼續使用上開六筆河川公地為由註銷使
用許可之事實），陳相谷、陳凱、丁麗華、許陳金絲、吳麗蓉、
吳振隆、柯玉水、高石玉愛、柯玉柱等九人申請使用系爭九筆河
川地之申請書等文件、屏東縣高樹鄉公所九十年八月二十七日90
屏高鄉建字第8522號函附河川公地種植使用許可登記簿（認定八
十一年十一、十二月間，丙○○及吳仲敬委由林松石以陳相谷、
陳凱、丁麗華、許陳金絲、吳麗蓉、吳振隆、柯玉水、高石玉愛
、柯玉柱等九人名義填載申請使用系爭九筆河川地之申請書等文
件，再委由代書廖庚正分別於八十一年十一月二十六日、十二月
七日向屏東縣高樹鄉公所送件申請使用系爭九筆河川地，嗣經分
別核准自八十一年十二月三十日及八十二年一月十一日起許可使
用，甲○○復於八十一年十二月間、八十二年一月間，在屏東縣
高樹鄉公所內，將原判決附表二所示陳相谷等九人申請使用系爭
九筆河川地之事項登載於其職務上所掌管之河川公地種植使用許
可登記簿之事實），陳相谷等人之許可資料及高樹鄉公所呈報屏
東縣政府核准之公文〔可知丁麗華、許陳金絲、陳相谷、陳凱、
柯玉水等人之許可期限相同（自八十一年十二月三十日起至八十
四年十二月二十九日止）、行文屏東縣政府之發文日期亦相同（
即八十一年十二月三十一日），而柯玉柱、吳麗蓉、吳振隆、高
石玉愛等四人之許可期限相同（自八十二年一月十三日起至八十
五年一月十二日止），發文屏東縣政府之日期亦相同（即八十二
年一月十四日），足認甲○○係各於八十一年十二月間、八十二
年一月間，分二次將陳相谷等人之許可資料登載於河川公地種植
使用許可登記簿上無誤〕，原判決附表一編號1至6所示支票（丙
○○曾因吳仲敬借用而簽發，其中編號1～5所示支票交付乙○○
，乙○○分別將編號 1、2、4、5所示支票提示兌現及將編號3所
示支票向陳永盛調現，另編號 6所示支票交付林松石提示兌現）
等證據資料，而為論斷，已敘述其所憑之證據及得心證之理由。
並逐一說明丙○○抗辯其於調查站陳述不具任意性並不可採；系
爭九筆河川公地經計算約為四三．八四二五七八甲，賄款為八百
七十六萬元（扣除一百五十萬元給付林松石外，甲○○、乙○○
共計取得七百二十六萬元），原判決附表編號1～5所示支票金額
與賄款接近；丙○○、林松石、吳仲敬對於每分地二萬元之費用
，雖曾出現「買賣」「購入」「承租」或「購買權利」等用語，
應屬渠等回答陳述時之語意不甚明確所致，渠等真意應認所交付
金錢等同於甲○○收受之「賄賂」；丙○○、吳仲敬所交付之每
分地二萬元之費用，並無誤認甲○○有前開九筆河川公地之所有
權或使用權，而向其買受，或向其承租，應屬渠等明知甲○○係
屬河川公地申請使用之承辦公務員，有審核准駁之權利或有刁難
之可能，始需向其支付此等費用之賄款。而以上訴人甲○○、乙
○○均否認上開收受賄賂犯行，丙○○亦否認上開交付賄賂犯行
。甲○○辯稱：其並未同意由丙○○、吳仲敬給付以每分地二萬
元計算之賄款，亦未收受賄款，其均係依法辦理系爭九筆河川地
使用許可申請，其並無核准權限。乙○○辯稱：系爭九筆河川地
之使用申請與其無關，其所收受由丙○○簽發支票，係因其仲介
丙○○取得坐落屏東縣高樹鄉○○○段一０九一號等三筆、同鄉
○○段等五筆、同鄉○○段二七九號等五筆河川公地使用權，丙
○○始簽發用以補償原使用人轉讓使用權所受地上物損失，其均
已轉交完畢，其並無代甲○○收受賄款之情事。丙○○辯稱：其
係合法申請使用系爭九筆河川地，其所簽發支票係用以補償乙○
○所述上開河川公地原使用人轉讓使用權所受地上物損失，另其
簽發原判決附表一編號6支票交付林松石係為補償系爭九筆河川
地原使用人柯瑞雲等人，均非作為交付申請系爭九筆河川地使用
權之賄款，又河川公地拋棄使用申請書係林松石所辦理，其並不
知情各等語。均為飾卸之詞，不足採取。並就林松石否認有居
間介紹甲○○與丙○○、吳仲敬間之行、受賄；證人林美發、
沈貴德、陳耀進等人於偵查及原審（上訴審）之證言；屏東縣
高樹鄉外勤登記簿及證人林金華之證言等；如何不足為有利上訴
人之判斷，亦均已依憑卷證資料，在理由內詳加指駁。從形式上
觀察，原判決並無違背法令之情形存在。上訴意旨(一)甲○○、乙
○○略稱：原判決事實記載甲○○擔任「村幹事」，所承辦河
川公地使用之申請業務，僅係兼辦，且須有主辦人、科長、主任
及鄉長核章後，呈縣府核備始屬真正核准，並非鄉公所或基層兼
辦人員有核准之權。原判決遽謂甲○○有核准之權，並與七百二
十六萬元賄款有對價關係，未加說明，自嫌未洽。屏東農會的
存摺帳戶都是甲○○個人帳戶，並未使用於盆栽場；「高新盆栽
場」並非甲○○及乙○○所有，而係全體班員所共有，如有不明
資金出入，全體班員焉能干休？原判決認甲○○以「高新盆栽場
」之盆栽銷售價格抵充賄款，已違經驗法則。又盆栽由甲○○負
責照顧，自種苗至收獲出售必須一年期間，甲○○因收押禁見，
該盆栽因乏人照顧不能出售即無收入。且「高新盆栽場」一年收
入約六十萬元，縱該年度未將盆栽場收入交付而吞沒，仍無從以
盆栽銷售價格抵充賄款。再者，原判決所載甲○○帳戶收入之二
百萬元、十五萬元部分為農會代收支票（由第三人薛進源提供之
客票），二百八十萬元則係甲○○經營之「仕絨園藝行」栽植「
火鶴」，因感染穿孔線蟲，配合政府政策銷毀所得之國庫支票輔
助款，並非賄款。原判決記載丙○○交付附表一編號1一百二十
萬元支票予乙○○，並約定其餘匯款待甲○○核准後再行交付。
甲○○分別於八十一年十二月三十一日、八十二年一月十三日由
鄉公所二次核准，但行文至縣政府核准備查至鄉公所收文約需二
個星期，何以尚不知縣政府回文前，丙○○願意提前支付附表一
編號 2之支票一百萬元？有關河川公地須由原申請許可之使用
人出具拋棄書，始得准由後手提出申請，因此前後手間發生「購
買」「購入」「承租」「購買權利」等稱呼及買賣行為，原判決
誤認等同於甲○○所收受之「賄賂」，顯屬不當。甲○○確實
於八十一年十二月二十九日前往履勘，除有外勤登記簿外，並經
證人林金華、陳相谷、丁麗華分別於原（上訴）審訊問及調查站
詢問時供證屬實，原判決認甲○○核准陳相谷九人之申請，有登
載不實或使縣政府公務員登載不實，顯然錯誤。原審九十六年
六月二十六日審判期日，各項證據事實上均未依序一一提示上訴
人等供辨認，並使有答辯機會，本件爭點亦未給予辯解機會，審
判程序違背法令。(二)丙○○略稱：其係依法申請承租九筆河川
地，甲○○依法受理申請並勘查現場，甲○○既未違背職務，丙
○○即無行賄必要，吳仲敬、林松石、及上訴人於卷內均有相同
供述，原判決對此有利部分未說明理由，自有未當。甲○○係
基層員工，並無核定權，何以需給甲○○七百二十六萬元賄款，
其對價關係是否存在？原審未予調查即行率斷，亦欠允洽。林
松石曾教唆上訴人陷害甲○○、乙○○，上訴人並未同意。調查
局人員以林松石及吳仲敬筆錄均已招認為由，以不法方法恐赫上
訴人依吳仲敬筆錄之供詞而供述，並謂涉案支票係賄款，上開自
白不具任意性，自不得作為證據等語。按證據之取捨與證據之證
明力如何，均屬事實審法院得自由裁量、判斷之職權；苟其此項
裁量、判斷，並不悖乎通常一般之人日常生活經驗之定則或論理
法則，又於判決內論其何以作此判斷之心證理由者，即不得任
意指摘其為違法，而據為提起第三審上訴之合法理由。原判決就
其如何綜合全部證據資料，判斷上訴人等有前揭犯行之心證理由
，已闡述明晰，所為之論斷，核與證據法則並無違背。經查(1)貪
污治罪條例所稱「對於職務上之行為」，係指公務員本於其權限
範圍內之事務所為之行為，至其權限，係獨立受理或受上級監督
，或會同他人處理均屬之。而所謂「對於違背職務之行為」，乃
指所為對於職務上規定有所違反，亦即其行為對職務而言，發生
應為而不為，或不應為而為之情形。甲○○雖任屏東縣高樹鄉公
所村幹事，但該鄉河川公地使用之申請業務為其所承辦，業經其
自承在卷，揆之前揭說明，自不因該職務是否為兼辦，或須經其
上級單位之審查及縣政府之核備而受影響。甲○○明知丙○○等
人申請系爭九筆河川公地係為開採河川砂石牟利，而以種植使用
名義申請，應依河川公地管理規則之規定予以駁回，竟未實際勘
察並予准許，自屬違背職務之行為；而河川公地如經（違法）採
取砂石，所得利益顯難估算；原判決因認丙○○等人供述有關每
分地二萬元之賄款交付換取上開使用之許可為可採，即為對於違
背職務之行為收受賄賂，自無上訴意旨（甲○○、乙○○上訴意
旨，丙○○上訴意旨）所指之違法。本件丙○○等人以丁
麗華、許陳金絲、陳相谷、陳凱、柯玉水名義申請之河川公地使
用許可期限自八十一年十二月三十日起至八十四年十二月二十九
日止，顯見上訴人在上開期限開始前已經違背職務准許（按之前
揭說明，與縣政府准許核備日期無關），丙○○因而交付原判決
附表一編號 2之支票一百萬元，與原判決事實認定「丙○○交付
附表一編號 1一百二十萬元支票與乙○○，並約定其餘匯款待甲
○○核准後再行交付」並無矛盾之處。(2)次按有利於被告之證據
不予採納及應於審判期日調查之證據，係指該證據倘予採納或經
調查所能證明者，得以推翻原審判決所確認之事實，而得據以為
不同之認定而言。如非事理所必然，或係無從調查之證據方法，
即欠缺其調查之必要性，縱未調查，或未於理由特加說明，均與
所謂違背法令之情形不相適合。本件原判決事實認定乙○○、林
松石與甲○○共同基於對違背職務之行為收受賄賂之犯意聯絡，
約定由丙○○、吳仲敬以每分地給付二萬元賄款合計八百七十六
萬元，林松石取得其中一百五十萬元作為仲介費，其餘七百二十
六萬元則交付乙○○，以代甲○○收受賄賂，甲○○則予以核准
系爭九筆河川地之申請。因此賄款交付乙○○，甲○○收受賄賂
犯罪已經完成。雖原判決事實就甲○○、乙○○二人間賄款之流
向，依據甲○○、乙○○第一審答辯狀，彼等二人自八十二年三
月間合夥開設高新盆栽場（向沈貴德租地），並由乙○○先墊付
資本額二百萬元，嗣於同年十二月底增資至三百五十萬元。再由
出售盆栽所得扣還增資款，兩人再平均分紅（見第一審卷第三六
、六九頁），記載由彼等經營之盆栽場銷售款項抵充；但此部分
屬犯罪事實之細節，且原審歷次審理，甲○○、乙○○均未就此
部分交待清楚，限於扣得證物，無法作進一步調查，原判決依此
認定，自無認定事實不依證據或有應於審判期日調查之證據未予
調查之違法。至於原判決理由所載甲○○所有屏東縣鹽埔農會帳
戶內，於八十三年四、五月間，有二百萬元、十五萬元、二百八
十萬元等筆金額存入，然並未敘明該三筆款項係屬賄款之一部，
應為裁判製作時之贅述，且除去該部分，綜合卷內其他證據，仍
得為同一事實之認定，於判決本旨並無影響，依刑事訴訟法第三
百八十條之規定，自非上訴第三審之適法理由。又證人陳相谷、
丁麗華雖於調查站詢問時證述，由林松石、吳仲敬陪同勘驗等語
，然原判決已於理由貳、二、(八)說明上訴人甲○○並未至現場勘
察，外勤登記簿及林金華之證言均不能為有利之證明，即為不採
與其認定相左之證人陳相谷、丁麗華之證言，雖未於判決理由說
明，而有微疵，仍不得資為上訴第三審之適法理由。(3)按審判期
日之訴訟程序，專以審判筆錄為證，刑事訴訟法第四十七條定有
明文。原（更(六)）審於九十六年六月二十六日審判期日審理時，
審判長依據刑事訴訟法第一百六十四條、第一百六十五條調查證
據，並於提示相關卷證時，每調查一證據，即令上訴人三人、辯
護人、檢察官表示意見；並於調查證據完畢後，給予上訴人、檢
察官及辯護人辯論之機會。難認審判期日所踐行之程序有何違法
。且上訴人甲○○、乙○○之辯護人並於最後辯護時，稱支票之
款項係買賣款並非賄款，且上開款項與甲○○之職務並無對價關
係等語在卷。亦無上訴意旨所指，本件重要爭點原審未給予辯護
之機會（見更(六)卷第一六四頁以下、第二百四十一頁）。從而上
訴意旨請求調閱審判期日錄影帶，核無必要。此部分上訴意旨顯
非依據卷內資料執為指摘，難認係合法之第三審上訴理由。至其
餘上訴意旨所執各詞，原判決已在理由內逐一論斷綦詳，並無如
上訴人等所云之違法。上訴意旨，係單純為事實上之爭執，或對
原判決已說明論斷之事項，專憑己見，任意爭論，並非依據卷證
資料具體指摘原判決認事、採證有何違背法令，不足據以辨認原
判決已具備違法之形式，其上訴違背法律上之程式，應予駁回。
據上論結，應依刑事訴訟法第三百九十五條前段，判決如主文。
中　　華　　民　　國　九十六　年　　十　　月　二十六　日
                      最高法院刑事第九庭
                          審判長法官  洪　清　江
                                法官  石　木　欽
                                法官  李　伯　道
                                法官  韓　金　秀
                                法官  陳　晴　教
      本件正本證明與原本無異
                                      書  記  官
中　　華　　民　　國　九十六　年　 十一 　月　　五　　日
                                                    Ａ
